【裁判字號】    98,上訴,3933
【裁判日期】    981202
【裁判案由】    偽造文書等
【裁判全文】
臺灣高等法院刑事判決                98年度上訴字第3933號
上  訴  人
即  被  告  乙○○
上列上訴人即被告因偽造文書等案件，不服臺灣板橋地方法院98
年度訴字第1400號，中華民國98年8 月11日第一審判決（起訴案
號：臺灣板橋地方法院檢察署97年度偵緝字第1559號），提起上
訴，嗣因被告就被訴事實為有罪之陳述，本院告知被告簡式審判
程序之旨，並聽取當事人之意見後，裁定改依簡式審判程序進行
，本院判決如下：
    主  文
上訴駁回。
乙○○緩刑貳年，並應向被害人渣打國際商業銀行股份有限公司
支付新臺幣壹拾伍萬元賠償金，其給付方法為：自民國九十八年
八月六日起，按月於每月六日各給付新臺幣伍仟元，直至全部清
償之日止，如一期不給付，視為全部到期；應向被害人臺北富邦
商業銀行股份有限公司支付新臺幣柒萬柒仟貳佰捌拾貳元賠償金
，其給付方法為：於民國九十八年八月六日給付伍仟貳佰捌拾貳
元，其餘自民國九十八年九月六日起，按月於每月六日各給付新
臺幣肆仟元，直至全部清償之日止，如一期不給付，視為全部到
期。
    事  實
一、乙○○係甲○○之妹，因缺錢花用，明知自己並無支付消費
    款項之意願及能力，竟利用其保管甲○○國民身分證、以及
    取得甲○○遺留於其自行經營「ASSODA」服飾店內之「東森
    購物得易卡」信用卡之機會，將甲○○之國民身分證、「東
    森購物得易卡」信用卡影印留存後，基於意圖為自己不法所
    有而行使偽造私文書以遂行詐欺之概括犯意，於民國94年4
    月間連續4 次於如附表一所示時間，未經甲○○同意，冒用
    甲○○名義，在如附表一所示發卡銀行信用卡申請書上，偽
    造「甲○○」簽名，並完成其他事項之填載偽造該等信用卡
    申請書，連同甲○○國民身分證影本及「東森購物得易卡」
    影本，一併持向各該不知情之發卡銀行申辦信用卡，致發卡
    銀行承辦人員誤信係甲○○本人申辦而陷於錯誤，進而核發
    如附表一所示甲○○名義之信用卡，足以生損害於甲○○與
    各該發卡銀行對於顧客持信用卡消費資料管理之正確性（發
    卡銀行、申辦時間、獲核發之信用卡卡號及偽造「甲○○」
    簽名情形均詳如附表一所示）。乙○○（原判決誤繕為甲○
    ○）領得如附表一所示信用卡後，即承前偽造私文書之概括
    犯意，連續於該4 張信用卡背面偽造甲○○簽名，冒用甲○
    ○名義為信用卡持卡人，表示於信用卡有效期間內有權使用
    信用卡之辨識及證明之意，而偽造該等私文書，足生損害於
    甲○○及附表一所示發卡銀行管理信用卡客戶之正確性，旋
    即承前概括犯意，於如附表二所示時、地，連續行使各該信
    用卡刷卡消費，並於信用卡簽帳單上偽造「甲○○」簽名後
    ，持交如附表二所示商店服務人員行使之，致商店店員陷於
    錯誤而交付財物或提供具一定經濟利益之服務，合計詐得價
    值新臺幣（下同）14萬2636元之財物或不法利益，足以生損
    害於甲○○、各該特約商店與各該發卡銀行對於顧客持信用
    卡消費資料管理之正確性。乙○○並因而於如附表三所示時
    間，至附表三所示金融機構之自動櫃員機，連續以輸入信用
    卡貸款密碼之不正方法預借現金，使銀行之付款設備辨認系
    統不知有偽，而由自動櫃員機交付如附表三所示之現金，合
    計詐得31萬8000元。嗣甲○○接獲各該發卡銀行催繳通知察
    覺有異，經報警處理，經循線追查始悉上情。
二、案經甲○○及各該發卡銀行訴由臺北縣政府警察局蘆洲分局
    報告臺灣板橋地方法院檢察署檢察官偵查後起訴。
    理  由
一、本件被告乙○○所犯為死刑、無期徒刑、最輕本刑3 年以上
    有期徒刑或高等法院管轄第一審案件以外之罪，被告於本院
    審判中先就被訴事實為有罪之陳述，經本院告知其簡式審判
    程序之旨，並聽取公訴人、被告之意見後，本院合議庭於98
    年11月18日審判期日依刑事訴訟法第273 條之1 第1 項規定
    ，當庭裁定以簡式審判程序進行本件審理，則依刑事訴訟法
    第273條之2規定，關於本案證據之調查，不受第159條第1項
    、第161條之2、第161條之3、第163條之1及第164條至第170
    條規定之限制，先予敘明。
二、上揭犯罪事實，業據上訴人即被告乙○○於原審及本院審理
    時坦承不諱，核與告訴人甲○○及告訴代理人吳沅洛、林哲
    正、孫志宏、陳東海、郭威良於警詢時之指訴相符，並有如
    附表一所示之發卡銀行信用卡申請書、消費明細、如附表二
    之簽帳單及監視器翻拍照片可憑。足認被告前揭具任意之自
    白核與事實相符，而屬可信，足資為斷罪科刑之基礎。本件
    事證明確，被告犯行堪以認定。
三、按行為後法律有變更者，適用行為時之法律。但行為後之法
    律有利於行為人者，適用最有利於行為人之法律，此為刑法
    第2條第1項揭示之法律變更從舊從輕原則，規範目的在於避
    免惡化行為人法律地位，致其受行為時無法預見之刑罰處罰
    ，故該條文「法律」之解釋限於「刑罰法律」，此最高法院
    51年台非字第76號判例意旨可供參照。循此意旨，則該條文
    之「變更」當限於「影響整體刑罰權規範內容利或不利」之
    變更，始合其規範目的。經查被告行為後，刑法已於94年1
    月7日修正，於同年2月2日公布，並自95年7月1日施行，本
    件被告犯行應適用之新、舊法比較如下：
  (一)關於罰金刑貨幣單位由銀元修正為新臺幣之法律適用，95年
    年7月1日修正公布施行之刑法施行法第1條之1增訂「（第1
    項）中華民國九十四年一月七日刑法修正施行後，刑法分則
    編所定罰金之貨幣單位為新臺幣。（第2項） 九十四年一月
    七日刑法修正時，刑法分則編未修正之條文定有罰金者，自
    九十四年一月七日刑法修正施行後，就其所定數額提高為三
    十倍。但七十二年六月二十六日至九十四年一月七日新增或
    修正之條文，就其所定數額提高為三倍。」後，罰金刑之貨
    幣單位雖有「銀元」、「新臺幣」之更異，惟經換算結果，
    罰金刑最高額度則無二致，參以刑法施行法第1條之1之立法
    意旨，本在於因應刑法修正，在不變動罰金數額之前提下，
    調整罰金數額趨於一致，可知刑法施行法第1條之1施行後，
    就罰金法定刑之「刑罰權規範內容」並無利或不利之變更，
    自不生新舊法之比較問題，惟應適用具特別法性質之刑法施
    行法第1條之1規定。據此，刑法第339條第1項、第2 項、第
    339條之2第1 項等罪，均係定有罰金刑之罪，應逕行適用刑
    法施行法第1條之1之規定，先此敘明。
  (二)被告行為後，刑法第33條第5 款關於「罰金：一元以上」之
    規定，修正公布為「罰金：新臺幣一千元以上，以百元計算
    之」，刑法法定本刑中列有罰金刑者，其法定最低度罰金刑
    因之提高，涉及科刑規範變更，自有新舊法比較必要，比較
    結果，以被告行為時即修正前規定有利於行為人，應適用修
    正前刑法第33條第5款規定，定其罰金部分之法定刑。
  (三)又刑法「罰金刑加減」規定，將舊法「僅加減其最高度」規
    定（修正前刑法第68條），改為「最高度及最低度同加減之
    」（修正後刑法第67條），罰金法定刑之加減範圍變更，屬
    刑罰權科刑規範變更，自有新舊法比較必要，經比較結果，
    於有加重事由時，舊法最低度刑未同加，對被告較為有利；
    於有減輕事由時，新法最低度刑同減之，對被告較為有利。
  (四)另刑法修正後已刪除第55條中關於牽連犯之規定，原具有方
    法、目的或原因、結果關係之各罪，依刑法修正前牽連犯規
    定，本應從一重處斷，惟刑法修正後既已刪除牽連犯規定，
    則被告所犯上開各罪即應依數罪併罰之例分論併罰，經比較
    新舊法後，修正前刑法牽連犯規定之適用顯有利於被告，自
    應適用修正前刑法第55條牽連犯規定處斷。
  (五)又刑法修正後已刪除第56條連續犯之規定，原屬連續犯之數
    個犯罪行為，於刑法修正後應分別論罪，併合處罰，此部分
    修正，已影響整體刑罰權規範內容，自屬法律變更，經比較
    新舊法適用結果，以原連續犯規定較有利於被告，自應依廢
    止前刑法第56條連續犯規定論以一罪，並加重其刑。
  (六)經綜合罪刑比較結果，以適用被告行為時即舊法較有利於被
    告，自應整體適用修正刑法之有關規定。
四、按持信用卡交易，基本上於聯合信用卡中心不依契約給付持
    卡人所消費之帳款予特約商店時，持卡人對於特約商店仍直
    接負有給付價金義務，從而持信用卡交易與通常之買賣，並
    無差異，僅在價金給付上由發卡銀行經由信用卡中心代為付
    帳，而發卡銀行經由信用卡中心給付特約商店價金後，持卡
    人即對發卡銀行負擔給付價金債務而已，倘持卡人並無支付
    價金之真意，而向特約商店提示他人之信用卡消費，使特約
    商店及其職員誤認其為信用卡之所有人並有支付價金之真意
    而陷於錯誤，性質上即屬對特約商店及其店員施行詐欺。次
    按簽帳單係以文字為一定之意思表示，持信用卡刷卡消費時
    ，在簽帳單上簽署姓名，乃表示已收受特約商店所交付或提
    供之交易標的物或服務，並同意依據信用卡使用約定，依照
    簽帳單金額付款予發卡銀行之意，屬私文書之一種。故被告
    於簽帳單上偽造「甲○○」之簽名，偽造屬私文書性質之信
    用卡簽帳單，將信用卡及簽帳單交付特約商店職員行使，表
    示甲○○本人收受特約商店所交付之交易標的物或所提供之
    服務及確認交易金額，並同意依據信用卡使用約定，依照簽
    帳單金額付款予發卡銀行之意，致使各該特約商店店員誤認
    被告為合法之持卡人而陷於錯誤，交付其所選購之物品或提
    供服務之行為，足生損害於甲○○、發卡銀行及各該特約商
    店。核被告所為，係犯刑法第216條、第210條之行使偽造私
    文書罪，同法第339條第1項、第2 項之詐欺取財罪、詐欺得
    利罪，及同法第339條之2第1 項之詐欺自動付款設備罪。被
    告偽造「甲○○」署押之行為，為偽造私文書之部分行為，
    偽造私文書後持以行使，偽造之低度行為應為行使之高度行
    為所吸收，均不另論罪。被告先後多次行使偽造私文書、詐
    欺取財或得利、詐欺自動付款設備等犯行，各均時間緊接、
    方法相同，所犯各均係構成要件相同之罪名，顯各係基於概
    括犯意反覆為之，各均為連續犯，各應依修正前刑法第56條
    規定各論以一罪，並各均加重其刑。被告所犯上開各罪間，
    互有方法目的或原因結果之關連，應依修正前刑法第55條後
    段牽連犯規定，從一重依連續行使偽造私文書罪處斷。
五、原審同此事實認定，適用刑法第2 條第1項前段、第216條、
    第210條、第339條第1項、第2項、第339條之2第1項、第219
    條，修正前刑法第56條、第55條，刑法施行法第1條之1第1
    項、第2 項之規定，並審酌被告不思進取，竟冒其胞姊名義
    申辦信用卡以遂詐欺犯行，所得盡皆花用殆盡，犯罪情節非
    輕，本應予重懲，惟念其素行尚佳，案發時經濟狀況不良，
    及其智識程度、犯後態度等一切情狀，量處有期徒刑七月，
    並就如附表一、二所示偽造「甲○○」簽名，均為偽造之署
    押，不問屬於犯人於否，應依刑法第219 條規定宣告沒收。
    並說明本件被告犯罪之時間雖係於96年4 月24日之前，但被
    告於犯後並未到案，經臺灣板橋地方法院檢察署於95年6 月
    14 日以板檢榮偵簡緝字第2918號發布通緝後，於97年6月19
    日始經緝獲到案，有通緝紀錄表可憑，自不合於中華民國九
    十六年罪犯減刑條例第5 條得予減刑之要件，無從獲得減刑
    之寬典。經核認事用法尚無不合，量刑亦稱妥適。又刑法第
    59條減輕其刑之規定，必須犯罪另有其特殊之原因與環境等
    ，在客觀上足以引起一般同情，認為即予宣告法定最低刑期
    ，猶嫌過重者，始有其適用。被告冒名申請信用卡，持以盜
    刷消費商品、預借現金，純屬滿足自己之慾望，客觀上並無
    足以引起一般同情之可堪憫恕情形，被告以其已與告訴人等
    達成和解，請求依刑法第57條、第59條酌減刑期為由，提起
    上訴，為無理由，應予駁回。
六、末查被告乙○○前未曾因故意犯罪受有期徒刑以上刑之宣告
    ，此有本院被告前案紀錄表在卷可稽，其於98年8月6日分別
    與渣打銀行、臺北富邦銀行以分期償還之方式達成和解，另
    於98年9 月21日與慶豐商業銀行、萬泰商業銀行以一次清償
    完畢之方式和解，有清償證明書、協議書等共四紙，及存款
    憑條、送款單存根、郵政劃撥儲金存款收等證物附本院卷可
    憑，被告經此科刑之教訓，應無再犯之虞，告訴代理人於本
    院行準備程序時亦表明同意給予被告緩刑之機會，本院認被
    告刑之宣告以暫不執行為適當，依法諭知緩刑2 年，並就被
    告對於前開尚未清償完畢之和解內容，另依刑法第74條第2
    項第3 款規定，諭知其向被害人渣打銀行、臺北富邦銀行支
    付損害賠償金如主文第二項所示。又刑法第74條第4 項規定
    ，前開支付之負擔得為民事強制執行名義（按損害賠償金與
    前開和解協議內容，2者請求之基礎事實同一）， 倘被告不
    履行，且情節重大，足認原宣告之緩刑難收其預期效果，而
    有執行刑罰之必要者，依刑法第75條之1第1項第4 款規定，
    得撤銷其緩刑宣告，附此敘明。
七、至原判決事實欄漏載被告取得甲○○之「東森購物得易卡」
    信用卡予以影印，持該影本向上開發卡銀行申辦信用卡等事
    實，惟此不影響判決本旨，應由本院予以補充，併此指明。
據上論斷，應依刑事訴訟法第368條、第273條之1第1項，刑法第
74條第1項第1款、第2項第3款，判決如主文。
本案經檢察官賴正聲到庭執行職務。
中    華    民    國    98    年    12    月    2     日
                  刑事第九庭審判長法  官  陳貽男
                                  法  官  詹駿鴻
                                  法  官  何信慶
以上正本證明與原本無異。
如不服本判決，應於收受送達後10日內向本院提出上訴書狀，其
未敘述上訴之理由者並得於提起上訴後10日內向本院補提理由書
（均須按他造當事人之人數附繕本）「切勿逕送上級法院」。
                                  書記官  王泰元
中    華    民    國    98    年    12    月    2     日


司法院資訊處製作；財團法人民間司法改革基金會備份。
